【裁判字號】    89,自,308
【裁判日期】    900626
【裁判案由】    誣告
【裁判全文】
臺灣臺南地方法院刑事判決                          八十九年度自字第三八號
    自  訴  人  丙○○
    自訴代理人  張文嘉律師
    被      告  甲○○
                乙○○○
右列被告因誣告案件，經自訴人提起自訴，本院判決如左：
    主  文
甲○○、乙○○○均無罪。
    理  由
一、自訴意旨如自訴狀所載。
二、按犯罪事實，應依證據認定之，無證據不得推定其犯罪事實，又不能證明被告犯
    罪者，應諭知無罪之判決，刑事訴訟法一百五十四條、第三百零一條第一項分別
    定有明文。再按誣告罪之成立，以犯人明知所訴虛偽為構成要件，若誤認有此事
    實，或以為有此嫌疑，自不得遽指為誣告（最高法院二十年上字第七一七號判例
    參照）。故所訴之事實，既非完全出於虛構，又非全然無因，在主觀上缺乏誣告
    之故意，即尚難論以誣告罪。再按，刑法第三百三十九條第一項之詐欺罪，必須
    行為人自始即基於不法所有之意圖，以詐術使人交付財物，始能構成，所謂以詐
    術使人交付，必須被詐欺人因其詐術而陷於錯誤，若其所用方法，不能認為詐術
    ，亦不致使人陷於錯誤，即不構成該罪，最高法院四十六年台上字第二六○號著
    有判例。至於民事債務當事人間，若有未依債務本旨履行給付之情形，在一般社
    會經驗而言，原因非一；其因不可歸責之事由無法給付，或因合法得對抗他造主
    張抗辯而拒絕給付，甚至債之關係成立後，始行惡意遲延給付，皆有可能，苟無
    足以證明其在債之關係發生時，自始即具有不法所有意圖之積極證據，亦僅能令
    負民事之遲延給付責任，依刑事訴訟法第一百五十四條之規定，尚不得據此債信
    違反之客觀事態，而推定債務人原有詐欺取財或詐欺得利之犯意。
三、本件自訴人認被告涉犯誣告罪嫌，無非係以被告等於民國（以下同）八十六年十
    二月間即已明知伊等於八十六年四月十三日向自訴人所購之編號Ａ５房屋及基地
    （以下簡稱系爭房地），因自訴人經濟困難，已於八十六年四月十五日委由訴外
    人永昌建設開發股份有限公司（以下簡稱永昌公司）興建，並於同年月十九日以
    信託擔保方式登記於永昌公司名下，並無一屋兩賣之情事，竟為達逼迫自訴人還
    款之目的，乃於八十七年十一月十五日對自訴人提出詐欺之自訴，經判決自訴人
    無罪確定（本院八十八年度自字第一號）為其主要論據。惟查：被告乙○○○於
    八十六年四月十三日以總價新台幣（以下同）四百萬元向自訴人經營之穩達建設
    有限公司（穩達公司）購買系爭房屋，並繳交部分價款二百萬元。嗣穩達公司於
    八十六年四月十五日與永昌公司簽訂合作協議書，約定將系爭房屋及基地起造人
    變更為永昌公司名義，並於同年月十九日移轉登記。同年月二十六日穩達公司與
    永昌公司更簽訂系爭房地之不動產買賣契約。迄八十六年十二月被告等請求移轉
    系爭房地之所有權，惟穩達公司與永昌公司之合作計劃因故破裂，永昌公司未能
    於約定之四個月期間內完工，致自訴人無法移轉系爭房地之所有權予被告乙○○
    ○，乃簽發發票日八十七年五月八日面額五十萬元之支票（嗣後因自訴人給付二
    十萬元，乃又簽發票號0000000號，發票日八十七年九月三十日，面額三
    十萬元，付款人中華商業銀行臺南分行支票換回上開五十萬元支票）；票號00
    00000號，發票日八十七年五月十五日，面額一百萬元，付款人寶島商業銀
    行臺南分行及同付款人，票號0000000，發票日八十七年五月二十二日，
    面額一百萬元之支票共三紙交付被告乙○○○，詎經提示均遭退票。乃向本院聲
    請核發八十七年度促字第三五一五五號支付命令（僅請求給付票款二百萬元），
    惟因自訴人住所不明，無法送達該支付命令，乃懷疑自訴人並無意給付票款，乃
    於八十七年十一月十五日向本院提出八十八年自字第一號詐欺自訴等情，業據被
    告及自訴人一致供述在卷可按，並有合作協議書、支票及退票理由單影本各三紙
    、本院八十七年度促字第三五一五五號支付命令影本一份、本院民事紀錄科通知
    影本一份、本院八十八年度自字第一號刑事判決影本一份附卷可稽。另自訴人於
    本院亦陳稱：「被告應是在八十六年十二月份就應該知道了（指與永昌合作協議
    一事），因當時我的資金開始發生週轉上的問題」等語（參九十年一月九日訊問
    筆錄）。故自訴人於八十六年四月十三日與被告乙○○○就系爭房地訂立買賣契
    約書時，並未告知被告等有關與永昌公司合作協議一事甚明。然被告等於八十六
    年十二月間請求自訴人移轉登記系爭房地所有權時，自訴人遲未能辦理，經查閱
    土地登記簿謄本之後，發覺系爭房地竟於雙方訂約後第六天（八十六年四月十九
    日）即移轉登記予永昌公司，自訴人此時方向被告等告知與永昌公司合作一事，
    然自訴人所言是否屬實，對買受人即被告而言，在權益未獲保障之前，懷疑自訴
    人一屋兩賣乃事理之常。況事後經被告一再催促之後，自訴人所簽發之上開三紙
    支票經提示退票，向本院聲請支付命令復無法送達自訴人，益發坐實被告等對於
    自訴人一屋兩賣之懷疑。故被告等向本院提起自訴人詐欺之訴，並無虛構之情，
    且事出有因，被告等自無誣告之主觀上犯意。縱事後經本院查明自訴人確與永昌
    公司有合作協議一事，且系爭房地移轉予永昌公司乃具類似信託擔保之意思，而
    無實際上之買賣關係，認自訴人並無詐騙被告之意思，乃判決被告無罪確定。此
    對專業常識不高且亟欲保障自身權益之被告而言，欲要求被告辯別或信賴系爭房
    地移轉之事實，其實並非買賣而係擔保，委實不易。況自訴人事後簽發之支票復
    行退票，更加破壞彼此間之信賴關係。被告提出詐欺自訴，縱經查明上情，亦僅
    得於事後說自訴之提出乃出於誤會，被告實無誣告之意。再者，被告乙○○○與
    自訴人乃親姊弟關係，血脈同枝，母親仍然健在。縱因金錢糾葛而有所嫌隙，自
    無故意誣指胞弟犯罪使受刑事制裁，而令老母懷憂飲恨之理。
四、自訴人復認伊已將穩達公司與永昌公司和解後取回之坐落臺南縣新市鄉○○段一
    一九三─四五地號土地及門牌號碼臺南縣新市鄉○○路五八九之三號房屋移轉由
    被告乙○○○所有，雙方更於八十八年七月二十七日約定被告乙○○○應再給付
    自訴人二百萬元，惟被告仍拒不給付，屢經催告均置之不理，爰認被告另詐欺
    罪嫌云云。惟查，訊之被告堅決否認有何詐欺犯行，辯稱：自訴人固稱可將上開
    房屋向銀行辦理抵押借款後給付二百萬元予自訴人，並把房子賣給陳建一，由陳
    建一承受抵押權，但辦理之代書稱抵押並不隨同移轉予陳建一，故不願辦理貸款
    。如自訴人欲請求給付二百萬元，亦應交付鑰匙辦理交屋後始願給付等語。被告
    縱因與自訴人簽立八十八年七月二十七日給付二百萬元之和解書，而負有給付自
    訴人二百萬元之義務，嗣後經自訴人催告，被告縱迄未為給付，既係因同時履行
    抗辯（辦理交屋手續）主張之結果，被告並無自始不法所有之意圖，而僅係單純
    之民事糾葛，應循民事程序途徑解決。
五、此外，復查無其他積極證據足資證明被告有犯行，尚不能證明被告犯罪，應為無
    罪之諭知。
據上論斷，應依刑事訴訟法第三百四十三條、第三百零一條第一項，判決如主文。
中      華      民      國      九十      年      六    月    二十六    日
                                  臺灣臺南地方法院刑事第五庭
                                          法  官  林  英  志
右正本證明與原本無異。
如不服本判決，應於判決送達後十日內，向本院提出上訴狀。
                                          書記官  謝  國  欽
中      華      民      國      九十      年      六    月    二十六    日


司法院資訊處製作；財團法人民間司法改革基金會備份。
